【裁判字號】    85,台上,2228
【裁判日期】    850509
【裁判案由】    殺人
【裁判全文】
最高法院刑事判決                              八十五年度台上字第二二二八號
    上   訴   人
    即被告之配偶  江貴美
    被        告  甲○○
右上訴人因被告殺人案件，不服台灣高等法院台南分院中華民國八十五年三月十五日
第二審更審判決（八十四年度上重更(一)字第三五四號，起訴案號：前台灣嘉義地方法
院檢察處七十五年度偵字第三七六八號），提起上訴，本院判決如左：
    主  文
原判決撤銷，發回台灣高等法院台南分院。
    理  由
本件原判決認定被告甲○○因於民國七十五年十月十九日中午，至嘉義縣竹崎鄉復金
村復鼎金六十六號被害人林饒紋戎住處，向林饒紋戎及其夫林壹龍催討雞糞之價款未
果，竟萌殺人之概括犯意，於同月二十一日凌晨零時許，騎機車至林饒紋戎上開住處
，將機車引擎繼續發動，以備逃逸，並逕以腳踹開該屋房門侵入林饒紋戎房間（無故
侵入住宅部分未據告訴），隨即手持其所有而預攜之尖刀，朝驚嚇爬起之林饒紋戎猛
刺數刀，林饒紋戎欲奪門而出，再遭被告揮刀猛刺數刀，致林饒紋戎不支倒於門口地
上，受有左上腹部八×三公分切創深入腹腔內腸部露現、左側上腹部九×四公分切創
深入腹腔內、左前側腋窩部及左腋窩部十×五公分切創深入胸腔內肋骨切斷、左背部
十五×六公分切創深入胸腔內肋骨切斷、左背部九×二‧五公分切創深入肌肉、右背
部四×一公分切創深入胸腔內肋骨切斷（共計六處）等傷，被告見林饒紋戎倒地後，
以為林壹龍仍在床上，乃承前開殺人之犯意，轉身朝同睡於床上之被害人即年甫四歲
之幼童林育賢，揮刀猛刺數刀，因用力過猛，刀刃斷於林童體內，使林育賢亦受有右
上腹部十二×三‧五公分切創深入腹腔內小腸脫落、右背部六×二公分切創深入胸腔
內肋骨二支切斷、左腰部五×二公分切創深入腹腔內腰椎切斷、左側腰部一‧八×一
公分切創達皮下脂肪（共計四處）等傷。二人並因各該致命傷害，當場依序分別死在
該房間門口及床上。被告則於行凶後將斷裂之刀柄丟棄，迅騎未熄火之機車逃逸；嗣
經檢察官相驗始循線查獲，並分別在林育賢之屍體上及林饒紋戎上開住處附近水溝內
，查扣得被告所有供行凶所用已斷裂之尖刀刀刃及刀柄一把等情。因而撤銷第一審之
判決，改判仍論被告以殺人罪刑（死刑），固非無見。惟查：(一)卷宗內之筆錄及其他
文書可為證據者，應向被告宣讀，或告以要旨，證物應示被告，令其辨認，如係文書
而被告不解其意義者，應告以要旨，此項程序為公開審判期日所應踐行者，既亦為第
二審審判程序所準用，自應依法踐行此項程序，始稱適法，否則即係於審判期日所應
調查之證據未予調查，若採為裁判之基礎，其判決當然為違背法令。證人即被告之妻
江貴美於警訊中及被告之父吳通盛於第一審法院之證言（見警卷第三、四頁及第一審
重訴緝字第一號卷第六十八頁），原審於審判期日並未向被告宣讀或告以要旨，踐行
調查證據程序，有審判筆錄之記載可稽，原審竟採為裁判之基礎（見原判決第五頁第
八－十行），已難謂為適法。(二)科刑之判決書其宣示之主文，與所載之事實及理由必
須互相適合，否則即屬理由矛盾，其判決當然為違背法令。原判決於事實欄認定被告
係基於殺人之概括犯意，先後持刀殺死被害人林饒紋戎及林育賢，於理由欄亦認被告
應成立殺人罪之連續犯（見原判決第六頁第十三－十五行），但判決主文並未論被告
以連續犯。其宣示之主文與所載之事實及理由顯不相適合，非無理由矛盾之可議。又
，原判決事實欄記載被告於七十五年十月十九日中午，至被害人林饒紋戎住處索款未
果，即「萌殺人之概括犯意」云云，似謂其於同月二十一日凌晨出門時，已有萌生殺
人犯意（見理由一之(二)）。乃又認定其於索雞糞款未果時，頓萌殺人犯意（見理由一
之(五)），先後論其殺人犯意起自何時，互生齟齬，亦有未洽。(三)科刑之判決書，須
將認定之犯罪事實詳記於事實欄，然後於理由內逐一說明其憑以認定之證據，以使事
實與理由兩相一致，方為合法，倘事實欄已有及，而理由內未加說明，是為理由不
備，理由內已加說明，而事實欄無此記載，則理由失其依據，均足以構成撤銷之原因
。原判決於事實欄認定扣案之尖刀一把（包括已斷裂之尖刀及刀柄），係被告所有供
犯罪所用之物，並依刑法第三十八條第一項第二款予以宣告沒收，但並未於理由內說
明其憑以認定上開尖刀係被告所有之物之證據，亦難謂無判決理由不備之違誤。上訴
意旨，雖未指摘及此，然此為本院得依職權調查之事項，應認原判決仍有發回更審之
原因。
據上論結，應依刑事訴訟法第三百九十七條、第四百零一條，判決如主文。
中      華      民      國    八十五    年      五      月      九      日
                              最高法院刑事第八庭
                                  審判長法官  紀  俊  乾
                                        法官  吳  雄  銘
                                        法官  劉  敬  一
                                        法官  洪  清  江
                                        法官  李  璋  鵬
      右正本證明與原本無異
                                              書  記  官
中      華      民      國    八十五    年      五      月     十三     日


司法院資訊處製作；財團法人民間司法改革基金會備份。
